---
title: "Sessió 09"
subtitle: 'Regressió lineal Simple i ANOVA'
author: "Jordi Tur"
date: "Última actualització: `r format(Sys.time(), '%d/%m/%Y')`"
output:
  #  pdf_document:
  #    toc: true
  #    latex_engine: pdflatex
  html_document:
    toc: true
    toc_float: true
---
  
```{r setup, include=FALSE}
knitr::opts_chunk$set(echo = TRUE)
#install.packages("readxl")
require(readxl)
dades <- data.frame(read_excel("CAT_PrimerTrimestre2019.xlsx"))
```
Codi font del document: [sessió_09.Rmd](https://github.com/dessipat/Mentoria/tree/main/Infer%C3%A8ncia%20I)

## Gràfic de dispersió (I)

Gràfic de dispersió entre la despesa el transport del viatge i la despesa en bars i restaurants (4 primeres dades del dataframe):


```{r fig.asp = .75, fig.align="center"}
head(dades[, c("GASTOFI_TRANS", "GASTOFI_BAREST")], 4)
with(dades[1:4, ], plot(GASTOFI_TRANS, GASTOFI_BAREST, pch = 18, col="tomato3", cex = 1.5))
grid()
```

## Gràfic de dispersió (II)

Gràfic de dispersió entre la despesa el transport del viatge i la despesa en bars i restaurants(totes les dades del dataframe):


```{r fig.asp = .75, fig.align="center"}
with(dades, plot(GASTOFI_TRANS, GASTOFI_BAREST, col="blue", cex = 0.75))
grid()
```

Gràfic de dispersió l’edat i la depesa total del viatge:
```{r fig.asp = .75, fig.align="center"}
with(dades, plot(EDAD, GASTOFI_TOTAL, col="blue", cex = 0.75))
grid()
```

## Model de Regresió Lineal Simple

Resolució d’un exemple: Trobeu el model de regressió lineal simple de les segúents dades després d’haver
aplicat la transformació logarítimica a la variable Sesiones
```{r fig.asp = .75, fig.align="center"}
ex1 <- data.frame(sesiones = c(2, 5, 7, 10, 12, 16),
                  coordinacion = c(15, 40, 62, 86, 92, 95))
ex1$ln.sesiones <- log(ex1$sesiones)
fit <- lm(coordinacion ~ ln.sesiones, data = ex1)
summary(fit)
```

Així doncs, la fòrmula del model és: 

<center>
Coordinació =
`r round(fit$coefficients[1], 3)` + 
`r round(fit$coefficients[2], 3)` * ln(Sesiones) + Error

</center>

Gràficament, la línia roja és tant la línia de regressió (que segueix la fòrmula anterior) com la predicció en mitjana de la variable depenent a partir de la explicativa.

```{r fig.asp = .75, fig.align="center"}
with(data=ex1, plot(x = ln.sesiones, y = coordinacion))
abline(fit, col=2)
```

## Homogeneïtat de poblacions

### Exemple 1
Supongamos que se pretende contrastar si la distribución de tipos sanguíneos es igual en hombres que en mujeres, para lo que se efectua un análisis de sangre a 12000 personas, 7000 mujeres y 5000 hombres, teniendo los siguientes resultados:

```{r fig.asp = .75, fig.align="center"}
(obs <- matrix(c(2400, 1900, 700,
                3100, 2700, 1200), byrow = TRUE, nrow = 2,
              dimnames = list( c("Hombres", "Mujeres"), c("Tipo A", "Tipo B", "Tipo 0"))) )
```

Si las muestras fuesen homogéneas, como afirma la hipótesis nula, la mejor estimación de personas con sangre tipo A en la población, sería la obtenida a partir de toadas las observaciones musestrales con independencia d si la sangre fue extraída de un hombre o de una mujer. Así las proporciones estimadas de personas con sangre tipo A, tipo B y tipo 0 serían, respectavamente:

```{r fig.asp = .75, fig.align="center"}
colSums(obs) / sum(obs)
```

Entonces, esperaríamos encontrar en nuestra muestra (teóricamente) que un número de 0.4583 * 5000 = 2291.5 hombres.

```{r fig.asp = .75, fig.align="center"}
(teo <- c(5000, 7000) %*% t( colSums(obs) / sum(obs) ))
```

Y el estadístico chi-cuadrado:

$$\chi^2 = \sum ^k_{i=1} \frac{O_i-T_i}{O_i}$$

```{r fig.asp = .75, fig.align="center", results="hold"}
(X2 <- sum( (obs - teo )^2 / obs ) )
```

Veiem el valor crític amb significància al 95\% i al 99\%:
```{r fig.asp = .75, fig.align="center", results="hold"}
alpha <- 0.05
qchisq(1-alpha, df = (NROW(obs)-1)*(NCOL(obs)-1))
alpha <- 0.01 
qchisq(1-alpha, df = (NROW(obs)-1)*(NCOL(obs)-1))

```

que compara las frecuencias observadas $O_i$ con las frecuencias teóricas $T_i$ exced de 5.991 y de 9.210, que son los valores críticos de una chi-cuadrado con (3-1)*(2-1) grados de libertad, lo que nos lleva a rechazar la hipótesis de homogeneidad en la distribución de tipos sangíneos entre hombres y mujeres.

Utilitzant funcións d'R:
```{r fig.asp = .75, fig.align="center", results="hold"}
chisq.test(obs)
```


### Exemple 2
La tabla siguiente proporciona los alumnos matriculados por sexos en una muestra de facultades de ciencias económicas y empresariales en el curso 85/86. ¿Es distinta la proporción de mujeres en las distintas universiades?

```{r fig.asp = .75, fig.align="center"}
(obs <- matrix(c(1394, 1558, 2142, 6854, 5583, 10458,
                  515,  594,  609, 2140, 2309,  3919), byrow = TRUE, nrow = 2,
              dimnames = list( c("Hombres", "Mujeres"),
                               c("Alcalá", "ALicante", "Barna A", "Barna C", "Mad A", "Mad C"))) )
```

Suponiendo homogeneidad en las facultades, la mejor estimación de la proporción de mujeres (y hombres) es:

```{r fig.asp = .75, fig.align="center"}
rowSums(obs) / sum(obs)
```

Entonces, esperaríamos encontrar en nuestra muestra teoricamente:

```{r fig.asp = .75, fig.align="center"}
(teo <- rowSums(obs) %*% t( colSums(obs) / sum(obs) ))
```

Y el estadístico chi-cuadrado serà:

$$\chi^2 = \sum ^k_{i=1} \frac{O_i-T_i}{O_i}$$

```{r fig.asp = .75, fig.align="center", results="hold"}
(X2 <- sum( (obs - teo )^2 / obs ) ) # sense perdre decimals
alpha <- 0.05
qchisq(1-alpha, df = (NROW(obs)-1)*(NCOL(obs)-1))
alpha <- 0.01 
qchisq(1-alpha, df = (NROW(obs)-1)*(NCOL(obs)-1))
```

y, si la hipótesis de homogeneidad es cierta, correponde a una $\chi^2$ con 5 ( (6-1)*(2-1) ) grados de libertad. Como este valor no puede venir de dicha distribución (valor muy extremo), rechazamos la hipótesis de homogeneidad y concluimos que hay diferencias significativas entre las universidades. En las universidades de Barcelona, la proporción de Mujeres es algo menor (0.23) que en el resto (0.27).

Utilitzant funcións d'R:
```{r fig.asp = .75, fig.align="center", results="hold"}
chisq.test(obs)
```

